臺灣高雄地方法院刑事裁定　　　　　　 110年度聲字第1814號
聲明異議人
即　受刑人　辛秋隆


上列聲明異議人因公共危險案件，對於臺灣高雄地方檢察署檢察
官執行之指揮（110年度執更字第1164號中華民國110年7月28日
執行命令）聲明異議，本院裁定如下：
    主  文
異議駁回。
    理  由
一、聲明異議意旨略以：聲明異議人即受刑人辛秋隆（下稱異議
    人）自民國109年12月18 日案發後，即痛定思痛、決心戒酒
    ，更於110年6月21日前往高雄市立凱旋醫院自費治療酒癮，
    陸續在同年6月21日、28日、7月5日、7月12日、7月26 日等
    前往醫院接受治療，有該院病歷資料可佐，足見異議人確實
    已知所悔悟，不會再犯；又異議人仍與其前妻陳麗惠同住，
    需照顧及陪伴患有憂鬱症之陳麗惠就醫，且異議人長女目前
    就讀政治大學法律系、次女就讀金門大學觀光系，兩名子女
    均仍在學需仰賴異議人之扶養，加以異議人年紀已大，若入
    監執行將使家庭頓失所依，目前之公職身分因公務人員任用
    法第28條規定而遭免職，未來將難以再次回歸社會，故本件
    檢察官之執行處分縱認為異議人不適宜易科罰金，然異議人
    基於上情仍可能適合易服社會勞動，惟檢察官指揮執行時，
    卻未給予異議人就自己是否適合易服社會勞動陳述意見之機
    會，即諭知異議人應遵期入監執行，有違正當法律程序，且
    檢察官執行命令，亦未載明准否易服社會勞動之理由，有裁
    量怠惰之瑕疵，爰以此聲明異議，請求撤銷檢察官之執行命
    令等語。
二、按受刑人以檢察官執行之指揮為不當者，得向諭知該裁判之
    法院聲明異議；法院應就異議之聲明裁定之，刑事訴訟法第
    484 條、第486 條分別定有明文。又行政機關作成限制或剝
    奪人民自由或權利之行政處分前，除已依第39條規定，通知
    處分相對人陳述意見，或決定舉行聽證者外，應給予該處分
    相對人陳述意見之機會；行政機關於裁處前，應給予受處罰
    者陳述意見之機會，行政程序法第102 條第1 項前段、行政
    罰法第42條前段亦分別定有明文。而正當法律程序為憲法保
    障人民之基本概念，屬維繫人性尊嚴之一環，實現此憲法概
    念之程序法規定，則因人民所處法律位階層面之不同，而分
    散臚列於行政程序法及刑事訴訟法等法律規定中，於踐履正
    當法律程序之保障時，應視個案判斷適用之程序法規定。行
    政程序法與刑事訴訟法雖屬不同法律層面之程序規定，惟對
    於正當法律程序之踐履及人權保障之實現，並無二致。刑罰
    係由法院裁判後，由檢察官執行實現裁判內容，完成國家刑
    罰權之行使，故執行有罪判決乃行使刑事訴訟所確定之國家
    具體刑罰權，係為輔助完成刑事司法權之完整實現，以達刑
    事訴訟之目的，屬廣義之刑事訴訟程序，應定位為司法行政
    處分，雖非行政機關之單方行政處分，而無行政程序法之適
    用，但檢察官於指揮執行時，特別攸關受刑人憲法上之基本
    訴訟權利，仍宜遵循適當之程序，慎重從事。刑法第41條第
    1 項規定：「犯最重本刑為5 年以下有期徒刑以下之刑之罪
    ，而受6 月以下有期徒刑或拘役之宣告者，得以新臺幣1,00
    0 元、2,000 元或3,000 元折算1 日，易科罰金。但易科罰
    金，難收矯正之效或難以維持法秩序者，不在此限。」依其
    立法理由說明，個別受刑人如有不宜易科罰金之情形，在刑
    事執行程序中，檢察官得依該項但書規定，審酌受刑人是否
    具有「確因不執行所宣告之刑，難收矯正之效，或難以維持
    法秩序」等事由決定之。是以，於法院判決確定後，受刑人
    僅取得得聲請易科罰金之資格，檢察官對於得易科罰金案件
    之指揮執行，仍應依具體個案，考量犯罪特性、情節及受刑
    人個人特殊事由等因素，如認受刑人確有因不執行所宣告之
    刑，難收矯正之效，或難以維持法秩序者，自得不准予易科
    罰金，此乃檢察官指揮執行時得依職權裁量之事項。雖刑事
    訴訟法並無執行檢察官於刑之執行指揮時，應當場告知不准
    易科罰金之規定，但此重大剝奪受刑人人身自由之強制處分
    ，如能賦予受刑人對於不准易科罰金之理由有陳述意見之機
    會，或許受刑人能及時提供一定之答辯或舉出相當證據，得
    就對其不利之理由進行防禦，或改聲請易服社會勞動，或能
    使檢察官改變准否易刑處分之決定，無待受刑人日後始得依
    刑事訴訟法第484 條對檢察官之指揮聲明異議。尤其在現行
    實務上，檢察官指揮執行，係以准予易科罰金為原則，於例
    外認受刑人有難收矯治之效或難以維持法秩序時，始不准易
    科罰金，則於否准易科罰金時，因與受刑人所受裁判主文諭
    知得以易科罰金之內容有異，對受刑人而言，無異係一種突
    襲性處分，參酌行政程序法第102 條及行政罰法第42條分別
    規定：行政機關作成限制或剝奪人民自由或權利之行政處分
    前，應給予該處分相對人陳述意見之機會，暨行政機關於裁
    處前，應給予受處罰者陳述意見之機會之同一法理，倘能予
    受刑人就己身是否有難收矯正之效或難以維持法秩序之情形
    有陳述意見之機會，再由檢察官為准駁易刑處分之定奪，自
    與憲法保障人權及訴訟權之宗旨無違（最高法院108 年度台
    抗字第536 號裁定意旨參照）。
三、本件檢察官之執行命令，已讓異議人充分陳述意見：
  ㈠按刑事訴訟法並未規定檢察官指揮執行前，應先聽取受刑人
    之意見，縱認就作成應否准予易科罰金或易服社會勞動等對
    受刑人利益影響重大之處分前，宜給予一定陳述意見機會，
    俾使檢察官之決定能更臻妥適，然法律既未明定陳述意見之
    方式或程序，當不得解為檢察官僅能於何時或僅能以何種方
    式給予受刑人陳述意見機會，否則即屬違法。而應綜合觀察
    檢察官於指揮執行之過程中，是否實質上已給予受刑人陳述
    意見之機會，甚或受刑人已知悉可陳述意見、實際上亦已陳
    述意見，方能據以認定有無違反正當法律程序。本件異議人
    於109 年9 月及12月均犯不能安全駕駛動力交通工具罪，各
    經本院以109 年度交簡字第2878號（下稱甲案）、110 年度
    交簡字第153 號（下稱乙案）簡易判決各判處有期徒刑4 月
    ，併科罰金新臺幣（下同）2 萬5 千元、有期徒刑5 月、併
    科罰金1 萬元，徒刑如易科罰金、罰金如易服勞役，均以1
    千元折算1 日，判決確定後，上開兩罪經臺灣高雄地方檢察
    署（下稱高雄地檢署）檢察官聲請定應執行刑，經本院以11
    0 年度聲字第980 號裁定定有期徒刑部分應執行有期徒刑8
    月；併科罰金部分應執行罰金3 萬3 千元，徒刑如易科罰金
    ，罰金如易服勞役，均以1 千元折算1 日確定，高雄地檢署
    檢察官於110 年6 月10日以110 年度執更字第1164號執行命
    令否准異議人易科罰金，並於核發之執行傳票/ 命令上，記
    載「如台端對審核結果不服，得於通知期日，至署為意見表
    示，以供本署再為審核」，嗣異議人於110 年7 月14日至高
    雄地檢署執行科陳述意見，檢察官審酌異議人之陳述及調閱
    相關資料後，於110年7月28 日，以110年度執更字第1164號
    執行命令再度否准異議人易科罰金，核發執行傳票/ 命令，
    命異議人應於110年8月31日到署執行，有上開執行筆錄、執
    行案件進行單、傳票/ 命令在卷可憑，可見高雄地檢署檢察
    官准否易科罰金前，已給予一定陳述意見機會。
  ㈡其次，觀諸異議人於甲案收受執行傳票/ 命令記載「經核不
    准易科罰金及社會勞動，需入監執行，如對本署審核結果不
    服，得於通知期日至署提出相關意見，以供本署再為審核」
    等語，異議人於110年1月27日即至高雄地檢署執行科陳述「
    我是單親，二個孩子分別為大學1、2年級，需要我工作扶養
    及照顧，請檢察官能同意讓我易科罰金，我不會再犯，我如
    果進去執行，會失去工作，退休金會沒有了等語（見高雄地
    檢署110年度執更字第1164號卷110年1月27 日執行筆錄），
    檢察官隨即調取異議人二親等資料、稅務電子閘門財產所得
    調件明細表、全國財產稅總歸戶財產查詢清單與前科資料等
    ，並向本院就甲案、乙案（甫確定）聲請定應執行刑，經本
    院以110年度聲字第980 號定有期徒刑部分應執行有期徒刑8
    月；併科罰金部分應執行罰金3萬3千元，徒刑如易科罰金，
    罰金如易服勞役，均以1千元折算1日確定後，於110年6月10
    日核發執行傳票/命令，且在傳票/命令上記載「本件經本署
    110年度執字第450（甲案）、3237（乙案）號定刑，且屬最
    近5年酒駕三犯、四犯，犯罪時間接續，且本署110年度執字
    第3237號酒測值高達每公升0.87毫克，台端雖自承單親、需
    扶養子女，且太太罹患憂鬱症等情，請求本署能予易科罰金
    機會，惟台端子女縱仍在學，惟均已成年，且憂鬱症非停止
    執行之事由，為預防再犯，杜絕致生危害用路人安全之情事
    ，即收矯正之效，維護法秩序等綜合考量後，本件有期徒刑
    部分應不准易科罰金，如對本署審核結果不服，得於通知期
    日，至署為意見表示」等語（見高雄檢署110 年度執更字第
    1164號卷110年6月10日進行單），嗣異議人於陳稱：伊對於
    仍核定不准易科罰金，需『發監執行』有意見，因為我已沒
    有再犯，為戒除酒癮，每週四持續前往凱旋醫院接受酒癮戒
    治與治療，我是家中經濟來源，有女兒尚就學中，太太有憂
    鬱症，家中需要我扶養及供給學費，且我將近60歲了，如入
    監執行，將無法領得退休金，請准我易科罰金等語（見高雄
    檢署110年度執更字第1164號卷110年7月14 日執行筆錄），
    並提出高雄市立凱旋醫院診斷書（110年6月21日、6月28 日
    、7月5日、7月12 日）以憑其說，嗣檢察官再調取異議人之
    財產、前科、二親等與就醫資料，經審酌後於110年7月28日
    核發傳票/ 命令，於其上記載「台端具公務員身分，詎不知
    約束己身行為，屢犯酒駕案件，雖提出子女就學、配偶罹患
    憂鬱症及已接受戒癮治療等理由，惟台端子女均已成年，且
    配偶罹患精神官能疾病，並有其他家屬可照料，而台端雖自
    承已於醫院機受治療，但本件定刑2 案，是接續犯酒駕案件
    ，且屬最近5年內第3、4次犯，其中第4犯呼氣酒精濃度更高
    達每公升0.87毫克，並無法擔保台端必然不會再犯，除台端
    所述理由，本署另審酌用路人安全之維護及法秩序之維護，
    如何能收矯正之效等綜合考量，再予審核後，認應維持原議
    即有期徒刑部分，不准易科罰金，請依通知期日（110年8月
    31 日）到案執行等語（見高雄檢署110年度執更字第1164號
    卷110年7月28日進行單），可見檢察官自甲案通知異議人到
    案執行時，執行傳票/命令上即記載「不得易科罰金、不得
    易服社會勞動」，異議人遂於110年1月27日到案陳述意見（
    即第一次陳述意見，意見包含子女就學、太太罹患憂鬱症、
    已就醫治療、將失去公務員身分等節），經高雄地檢署檢察
    官調取異議人財產與親等資料後，仍於110年6月10日執行傳
    票/ 命令記載否准異議人聲請易科罰金之理由，異議人再於
    110年7月14日到案陳述意見（即第二次陳述意見），足見異
    議人於甲案經檢察官否准易科罰金及易服社會勞動之聲請時
    ，業已陳述意見，隨後甲案、乙案定應執行刑，異議人再次
    陳述意見，且陳述意見之內容大抵相同，是異議人關於本案
    是否需「入監執行」（意即包含不得易科罰金與易服社會勞
    動）乙事，業已陳述意見至少二次，是檢察官於作出否准「
    易刑處分」（即包含不得易科罰金與易服社會勞動）之決定
    前，異議人已表達其意見，嗣檢察官針對異議人之聲請，再
    行調取異議人財產、二親等、前科與就醫資料後，經審酌後
    作出需「入監執行」決定（即110年7月28 日核發傳票/命令
    係記載維持原議），通知異議人，使異議人得向法院聲明異
    議，於此同時異議人除於110年8月6 日向本院就高雄地檢署
    檢察官於110年7月28 日核發傳票/命令（維持原議即不准易
    科罰金，需到案執行）聲明異議外，並同時具狀檢附資料（
    如診斷證明書、學生證、戶籍謄本等）與說明理由，向高雄
    地檢署檢察官聲請易服社會勞動，可認檢察官就110年7月28
    日所核發執行命令，業已載明「維持原議即不准易科罰金，
    請依通知需到案執行」，維持原議即係110年7月14日執行筆
    錄業已告知「認為台端屢犯酒駕前科，為維護用路人之安全
    及收矯正之效，維護法秩序等考量，有期徒刑部分仍核定不
    准易科罰金，『需發監執行』」等語，佐以異議人於110年8
    月6 日又檢附資料敘明理由向高雄地檢署檢察官聲請易服社
    會勞動，更見檢察官110年7月27日所核發之執行命令，並無
    侵害異議人訴訟權，核與檢察官未經異議人陳述意見，即行
    做出決定之情況不同，異議人認檢察官就此部分違背正當法
    律程序，尚不足採。
  ㈢再者，從異議人於110年1月27日針對甲案不得易服社會勞動
    部分已有表示意見，因此異議人始稱「我如果進去執行，會
    失去工作」等語，復對於檢察官110年6月10日所核發之傳票
    /命令，在110年7月14 日到案稱：伊對於仍核定不准易科罰
    金，需『發監執行』有意見等語，益見異議人已就不得易服
    社會勞動部分表示意見，否則何需稱「對需發監執行有意見
    」，大可逕向檢察官另行聲請易服社會勞動，更見異議人主
    觀上即認知「需發監執行」係表示就本案之執行不得易科罰
    金與不得易服勞動之意。況參酌異議人係以在110年1月27日
    、110年7月14 日執行筆錄所陳之理由，於110年8月6日再次
    以同一理由針對高雄地檢署110年7月27日所核發之執行命令
    聲明異議，並主張檢察官未就准否易服社會勞動給予異議人
    陳述意見之機會，檢察官有裁量怠惰之嫌，惟同一時間卻又
    具狀向高雄地檢署檢察官聲請易服社會勞動（似乎表示檢察
    官先前執行命令之核發未諭知不准易服社會勞動合法，因而
    再向檢察官聲請），則異議人上開聲明異議之舉與聲請易服
    社會勞動之舉顯有矛盾。
  ㈣至異議人稱：檢察官不准易科罰金後並未就准否易服社會勞
    動部分給予異議人陳述意見之機會，且執行命令亦未載明准
    否易服社會勞動，有違正當法律程序云云。然檢察官於 110
    年1月27日、110年7月14 日訊問異議人之程序中均給予異議
    人就是否易科罰金與易服社會勞動等節陳述意見之機會，已
    如前述，佐以異議人於110年8月6 日，尚向高雄地檢署檢察
    官敘明理由具狀聲請易服社會勞動，足見異議人對於檢察官
    准否易服社會勞動部分，業已充分表示意見，異議人所述，
    應非可採。縱認檢察官110年7月27日所核發執行命令未針對
    易服社會勞動部分出作准否之決定，惟現行法律中並未有檢
    察官應主動告知異議人得聲請易服社會勞動之法律規定，且
    是否聲請易服社會勞動乃係由異議人依其自身之狀況決定，
    檢察官無從過問，自難要求檢察官在異議人未聲請易服社會
    勞動之情況下，主動就得否易服社會勞動部分作出處分，是
    異議人所陳，亦不可採。
四、檢察官之執行命令合法，無裁量怠惰之情
  ㈠按犯最重本刑為5年以下有期徒刑之罪，而受6月以下有期徒
    刑或拘役之宣告者，得以1千元、2千元或3千元折算1日，易
    科罰金，但確因不執行所宣告之刑，難收矯正之效或難以維
    持法秩序者不在此限；受6 月以下有期徒刑或拘役之宣告，
    不符第1 項易科罰金之規定者，得依前項折算規定，易服社
    會勞動；前2 項之規定，因身心健康之關係，執行顯有困難
    者，或易服社會勞動，難收矯正之效或難以維持法秩序者，
    不適用之，刑法第41條第1項、第3項、第4 項分別定有明文
    。依其意旨，個別受刑人如有不宜易科罰金或不宜易服社會
    勞動之情形，在刑事執行程序中，檢察官得依第1 項但書及
    第4 項之規定，審酌受刑人是否具有「確因不執行所宣告之
    刑，難收矯正之效或難以維持法秩序」及「因身心健康之關
    係，執行顯有困難」等事由，決定是否准予受刑人易科罰金
    或易服社會勞動，以救濟短期自由刑之流弊。亦即法院所諭
    知者僅係易科罰金之折算標準，至是否准予易科罰金或於不
    得易科罰金時是否准予易服社會勞動，則賦予執行檢察官視
    個案具體情形，考量犯罪特性、情節及受刑人個人特殊事由
    等因素，如認受刑人確有因不執行所宣告之刑，難收矯正之
    效、難以維持法秩序，或因身心健康關係難以易服社會勞動
    者，自得不准予易科罰金或易服社會勞動，此乃檢察官指揮
    執行時得依職權裁量之事項，此觀諸刑事訴訟法第457條第1
    項前段規定「執行裁判由為裁判法院之檢察官指揮之」自明
    。非謂一經法院宣告得易科罰金之標準，檢察官即應為准予
    易科罰金之處分，或於不得易科罰金時，當然應准予易服社
    會勞動，僅於發生裁量瑕疵之情況時，法院始有介入審查之
    必要，執行檢察官之裁量如未違背法令、逾越權限或有裁量
    瑕疵等情形，自難遽指為違法。
  ㈡本件異議人在本案中之甲案係於109年9月16日12時起，飲用
    酒類後，吐氣酒精濃度已逾每公升0.25毫克，仍騎乘普通重
    型機車上路，嗣於同日17時20分許遭警攔檢，測得吐氣酒精
    濃度為每公升0.27毫克，乙案則係於109年12月18日12 時許
    ，飲用酒類後，吐氣酒精濃度已逾每公升0.25毫克，仍騎乘
    普通重型機車上路，嗣於同日13時45分許遭警攔檢，測得吐
    氣酒精濃度為每公升0.87 毫克，各有本院109年度交簡字第
    2878號、110年度交簡字第153號簡易判決在卷可憑。而異議
    人除本次犯行外，前於①106年10月10 日酒後駕車，吐氣酒
    精濃度為每公升0.80毫克，並因此發生交通事故，經本院以
    107年度交簡字第2781號判決有期徒刑3 月、併科罰金5千元
    確定；②再度於107年6月17日酒後駕車，吐氣酒精濃度為每
    公升0.59毫克，並因此發生交通事故，造成他人受有傷害，
    經本院以107年度交簡字第2144號判決有期徒刑4月、併科罰
    金1萬5千元確定，有本院107年度交簡字第2781、2144 號確
    定簡易判決及異議人前科紀錄在卷可稽，足認異議人於5 年
    內已有2 次酒後駕車之前科，並均因此與他人駕車發生碰撞
    ，各該次皆以易科罰金結案，惟異議人不但未能記取教訓，
    於易科罰金執行完畢後，仍無視酒後不得駕車之禁令，又再
    犯本案兩罪，最後一次酒測（乙案）值較2次前案更高，顯
    見異議人飲用酒類數量非少，對公共安全所生危害顯非輕微
    。況衡酌異議人對於本案之執行，檢察官給予陳述意見之機
    會至少2次，且本案案發日均在109 年間，異議人卻遲至110
    年6月21 日始就醫治療，又異議人於首次酒後駕車，經檢察
    官予以緩起訴處分，竟不珍惜隨後再度酒駕，109年間更是9
    月、12月各1 次，益徵異議人對其行為毫無悔意、法敵對意
    識甚高，充分顯現其罔顧公眾交通安全及無視法律之心態，
    實難認異議人已知所反省、悔悟，而能自我約束，無須再藉
    由有期徒刑之刑罰執行即可收矯正之效，易科罰金之處遇手
    段確難以預防異議人再犯。檢察官認易科罰金難對異議人收
    矯正之效或難以維持法秩序，洵屬有據，並無違背法令、認
    定事實錯誤、逾越法律授權或濫用裁量權等情事，異議人上
    開所稱，洵不可採。
  ㈢另異議人雖稱需扶養兩名就讀大學子女及照顧罹患憂鬱症之
    配偶，且目前已有積極治療，若令其入監服刑，恐會剝奪其
    公務員資格，且因年紀已大未來恐難再次回歸社會云云，惟
    依檢察官所調取異議人財產所得資料及二親等資料，異議人
    尚有家庭支持系統可資幫忙照顧兩名就讀大學之成年子女與
    患有憂鬱症之太太，且觀諸異議人之財產資料，異議人應有
    足夠資產可資因應扶養兩名成年子女之就學費用，至於異議
    人固有就醫治療，然就醫期間非長，且依高雄市立凱旋醫院
    病例所載「異議人早期喝啤酒，現在喝保力達、維士比，目
    前九月約小高梁半瓶」（見本院卷第17頁），實難遽為認定
    異議人業已戒除酒癮，未來不會再犯。況本院因前已認定從
    異議人之主觀心態、客觀犯行及頻率等，均無從期待可無須
    藉由有期徒刑之刑罰執行即收矯正之效，易科罰金之處遇手
    段確難以預防異議人再犯，是異議人縱有進行相關診療計畫
    ，對上開易科罰金仍難對異議人收矯正之效或難以維持法秩
    序之結論，不生影響，當無從為有利異議人之認定。另正因
    異議人為公務員身分，卻不知檢束自身行止，貿然四度酒駕
    ，若因而失去公務員資格，難認有何同情之處，是異議人上
    開所陳，均不可採。
五、綜上所述，檢察官於考量異議人犯罪特性、情節及其個人之
    特殊事由後，做成如上決定，難認有何執行指揮不當之處，
    異議人所執前開異議意旨，核無足取，故異議人主張檢察官
    之執行指揮不當而聲明異議，為無理由，應予駁回。
六、據上論斷，依刑事訴訟法第486條，裁定如主文。
中    華    民    國   110    年    12     月    8    日
                  刑事第一庭  法  官  侯弘偉
以上正本證明與原本無異。
如不服本裁定，應於收受送達後5 日內向本院提出抗告狀。
中    華    民    國   110    年    12    月    8     日
                              書記官  劉冠宏